【裁判字號】    99,台上,1188
【裁判日期】    990304
【裁判案由】    常業詐欺
【裁判全文】
最高法院刑事判決            九十九年度台上字第一一八八號
上  訴  人  己○○
選任辯護人  莊美貴律師
            劉叡輝律師
上  訴  人  甲○○
選任辯護人  王有民律師
上  訴  人  乙○○
選任辯護人  張志新律師
上  訴  人  丁○○
            丙○○
            戊○○
上列上訴人等因常業詐欺案件，不服台灣高等法院台南分院中華
民國九十七年十一月十二日第二審判決（九十七年度上訴字第九
五二號，起訴案號：台灣台南地方法院檢察署九十三年度偵字第
一二一五六、一二一七０、一二七七四、一二八九九號、九十四
年度偵字第七二、一二四九、一五九二、一七七三、二一三一號
），提起上訴，本院判決如下：
    主  文
原判決撤銷，發回台灣高等法院台南分院。
    理  由
本件原判決撤銷第一審關於上訴人己○○、甲○○、乙○○、丁
○○、丙○○、戊○○部分之科刑判決，改判分別依牽連犯關係
，從一重論處己○○、甲○○共同意圖為自己不法之所有，以詐
術使人將本人之物交付為常業罪刑；論處乙○○、丁○○、丙○
○、戊○○共同意圖為自己不法之所有，以詐術使人將本人之物
交付為常業罪刑（丁○○、丙○○部分併予減刑），固均非無見
。
惟查：(一)、刑法上所謂公印或公印文，係專指表示公署或公務員
資格之印信而言，即俗稱大印與小官章及其印文。原判決認定己
○○、甲○○與不詳姓名年籍綽號「小李」之成年男子等人，共
同在偽造之駕駛執照上，所偽造「交通部駕駛執照製發之章」印
文，其印文既於機關全銜之下綴有「駕駛執照製發之章」數字，
自非依印信條例規定，由上級機關所製發，表示該交通部機關資
格印信之公印文。原判決認該印文為公印文，尚有未合。(二)、原
判決事實認定己○○、甲○○與林峰君、黃明春、胡英能、游靜
萍、傅麗雲、謝雯淇及委請偽造證件之人，基於共同行使偽造私
文書之犯意聯絡，先後多次推由該人持該偽造證件前往不詳金融
機構行使，並冒用該被偽造名義人辦理開戶手續（俗稱人頭帳戶
），偽簽其署押於開戶申請書之私文書上，偽造其名義之申請書
後，使各該金融機構發予存摺、金融卡，足以生損害於各該金融
機構、被冒用名義人等情（見原判決第三、四頁）。但對於該項
偽造署押之行為應如何論究，偽造之署押，何以毋庸依刑法第二
百十九條規定宣告沒收，均未見說明，有判決理由不備之違法。
(三)、原判決理由認定其附表一編號三十八至四十一所示物品係己
○○所有，供本案共同犯罪或預備犯罪所用之物，應予沒收（見
原判決第十九、二十頁）。然該附表一編號三十八至四十卻記載
該些物品，其所有人分別為蕭文賓、莊惠娟、黃春夏。該部分事
實之認定與理由不相符合，有理由矛盾之違法。究竟該些物品，
屬何人所有，仍有調查審認之必要。(四)、原判決理由認定其附表
五所示之物品，為丙○○所有，供或預備本案共同犯罪所用（見
原判決第二十頁）。乃主文竟未對丙○○、乙○○、丁○○宣告
沒收。又原判決理由認定其附表六所示物品，係共同被告胡英能
、游靜萍所有，供與吳哲能、甲○○共犯本案所用，並未認定戊
○○與彼等為共同正犯，乃主文竟就其附表六所示物品對戊○○
宣告沒收，均有可議。(五)、行為後法律有變更者，適用行為時之
法律；但行為後之法律有利於行為人者，適用最有利於行為人之
法律，刑法第二條第一項定有明文。上訴人等行為後，刑法第九
十條拘束人身自由之強制工作處分規定業已修正，原判決未為新
舊法比較，逕行適用修正後刑法第九十條第一項、第二項，宣告
上訴人等應於刑之執行前，令入勞動場所強制工作，期間為三年
，尚有未洽。(六)、偽造之印章、印文或署押不問屬於犯人與否，
沒收之，刑法第二百十九條定有明文，此為同法第三十八條有關
沒收之特別規定，關於偽造之印章及署押，自應適用刑法第二百
十九條之規定宣告沒收，而無適用同法第三十八條第一項第二款
規定沒收之餘地。原判決就其附表一編號一、二、九至十一、四
十一、四十七、附表二編號九所示之印章及附表一編號三至八所
示之署押，未依刑法第二百十九條規定宣告沒收。竟以該些印章
及署押係己○○或甲○○所有，供本案共同犯罪或預備犯罪所用
，而依刑法第三十八條第一項第二款規定宣告沒收，有判決適用
法則不當之違法。以上或係上訴意旨所指摘，或為本院得依職權
調查之事項，應認原判決有撤銷發回之原因。
據上論結，應依刑事訴訟法第三百九十七條、第四百零一條，判
決如主文。
中    華    民    國  九十九  年    三    月    四    日
                      最高法院刑事第二庭
                          審判長法官  莊  登  照
                                法官  陳  世  淙
                                法官  徐  昌  錦
                                法官  許  錦  印
                                法官  蕭  仰  歸
本件正本證明與原本無異
                                      書  記  官
中    華    民    國  九十九  年    三    月    八    日
                                                      V

司法院資訊處製作；財團法人民間司法改革基金會備份。
